【裁判字號】    98,上易,450
【裁判日期】    980901
【裁判案由】    返還買賣價金
【裁判全文】
臺灣高等法院民事判決                 98年度上易字第450號
上  訴  人  瑞承紡織股份有限公司
法定代理人  甲○○
被  上訴人  南陽實業股份有限公司
法定代理人  丙○○
訴訟代理人  乙○○
上列當事人間請求返還買賣價金事件，上訴人對於中華民國98年
3月12日臺灣士林地方法院97年度訴字第1336號第一審判決提起
上訴，上訴人並為訴之追加及減縮，本院於98年8月11日言詞辯
論終結，判決如下：
    主    文
上訴駁回。
第二審訴訟費用關於上訴部分由上訴人負擔。
被上訴人應給付上訴人新臺幣貳拾萬壹仟貳佰肆拾伍元，及自民
國九十七年九月六日起至清償日止按週年利率百分之五計算之利
息。
其餘追加之訴駁回。
追加之訴訴訟費用，由被上訴人負擔百分之二十，餘由上訴人負
擔。
    事    實    及    理    由
一、程序部分：
    按於第二審，原告固不得將原訴變更或追加他訴，但請求之
    基礎事實同一者，擴張或減縮應受判決事項之聲明者，不在
    此限，民事訴訟法第446條第1項、第255條第1項第2、3款定
    有明文。查上訴人於原審訴請被上訴人給付新台幣（下同）
    97萬9000元，及自民國（下同）97年6月5日起至清償日止，
    按年息5%計算之利息。其於本院98年4月29日上訴聲明為：
    (一)原判決廢棄。(二)被上訴人應給付上訴人97萬9000元，及自
    97年6月5日起至清償日止按年息5%計算之利息（本院卷第10
    頁）。98年8月11日言詞辯論時追加請求減少價金為訴訟標
    的，並備位聲明：被上訴人應給付上訴人40萬2180元，及自
    98年8月4日上訴理由狀送達翌日起至清償日止按年息百分之
    五計算之利息（見本院卷第35頁正面）；旋當庭撤回追加聲
    明（見同頁背面），核屬擴張、減縮應受判決事項聲明，至
    於追加訴訟標的基礎事實仍為原審所主張買賣法律關係，對
    於被上訴人防禦並無重大影響，應予准許，先予說明。
二、上訴人主張：兩造於97年5月20日成立買賣契約（下稱系爭
    契約），由上訴人向被上訴人購買CM廠牌柴油動力之5人座
    自用小客貨車乙輛，上訴人已付清價金97萬9000元，被上訴
    人應於97年6月5日領牌，並附贈2萬2000元保險以及衛星導
    航等配件。迨97年6月6日，被上訴人交付7359-UE號自用小
    客貨車（下稱系爭車輛），上訴人發覺被上訴人於97年5月
    30日即領牌，且附贈保險不及2萬2000元，遂於97年6月18日
    發函解除契約，並於同年12月4日撤銷遭被上訴人詐欺所締
    結契約。如上訴人不得解除或撤銷契約，因被上訴人遲誤一
    年仍未交付約定品質車輛，系爭車輛折舊達19萬5800元，配
    件、保險及稅費亦應按比例減少，且上訴人無法使用車輛受
    有損害10萬元，合計得減少價金40萬2180元。為此依據解除
    契約返還請求權、不當得利返還請求權、減少價金請求權，
    請求97萬9000元本息等語（於原審聲明：被上訴人應給付上
    訴人97萬9000元，及自97年6月5日起至清償日止按年息5%計
    算之利息；原審為上訴人全部敗訴判決，上訴人提起上訴並
    追加、減縮如前）。並上訴聲明：(一)原判決廢棄。(二)被上訴
    人應給付上訴人97萬9000元，及自97年6月5日起至清償日止
    ，按年息5%計算之利息。
三、被上訴人則以：兩造於97年5月20日訂約，原定於97年5月下
    旬交車，嗣更改交車期限為同年6月6日，但未約定領牌日、
    附贈保險額度。迨被上訴人依約交車時，上訴人竟以被上訴
    人提早領牌、附贈保險金額不足為由，拒絕受領系爭車輛，
    被上訴人幾經催促亦無效果。被上訴人並未違約，亦未施用
    詐術締約，上訴人無從解除、撤銷契約；縱認上訴人所述瑕
    疵存在，然系爭車輛業經申領牌照，如許上訴人解除契約，
    該車將成為中古車，致被上訴人受有鉅額損失，故解除契約
    顯失公平等語，資為抗辯。並答辯聲明：上訴駁回。
四、兩造不爭執事實：
    兩造於97年5月20日簽訂系爭契約，由上訴人向被上訴人購
    買系爭車輛，交車期限為97年6月6日，上訴人依約支付全部
    價金97萬9000元。被上訴人於97年5月30日領取系爭車輛之
    7359-UE自用小客貨車牌照，並登記上訴人為車主，同年6月
    6日交車時，上訴人認被上訴人提早領牌、附贈保險金額僅1
    萬1116元（強制險2564元、其他保險8552元），拒絕受領系
    爭車輛。（見原審卷(一)第6、7頁，卷(二)45頁）
五、本件爭點為：(一)被上訴人是否應於97年6月5日領牌，並附贈
    價值2萬2000元汽車保險？(二)上訴人得否主張解除或撤銷系
    爭契約，減少價金？茲就兩造論點分述如下。
六、關於被上訴人是否應於97年6月5日領牌，並附贈價值2萬200
    0元汽車保險方面：
    上訴人主張兩造約定領牌日為97年6月5日，但被上訴人於5
    月30日領牌，且未提供價值2萬2000元保險，顯已違約等語
    。被上訴人辯稱兩造僅約定97年6月6日交車，然未約定領牌
    日為同年6月5日、附贈2萬2000元保險云云。經查：
  (一)按債務人非依債務本旨實行提出給付者，不生提出之效力，
    民法第235條前段定有明文。債務人非依債務本旨實行提出
    給付者，不生提出之效力，為民法第235條所明定。若債務
    人僅提出給付之一部，除法律別有規定外，不得謂為依債務
    本旨之提出，自不生提出之效力，債權人拒絕受領，即不負
    遲延責任（最高法院23年上字第98號判例意旨參照）。
  (二)查被上訴人應附贈2萬2000元保險，此有被上訴人前業務員
    丁○○手寫單據一紙為證（見原審卷(一)第8頁）。丁○○且
    於原審98年2月26日言詞辯論時證稱：上訴人派趙守珮與我
    洽談購車，當時我已提出離職申請。我將談好條件寫在手寫
    單據，單據上強制竊盜意外2萬2000元，是指贈送價值2萬20
    00元汽車保險。車輛訂購合約書的衛星導航、蜂巢式踏墊、
    晴雨窗、救車線、隔熱紙、腳踏車架、倒車顯影等字這都是
    我寫的，這是贈品，我們都不寫價錢。車輛訂購合約書的車
    輛投保狀況：傷害責任險、財損責任險、竊盜損失險、強制
    汽車責任險等，都是我勾的，旁邊的字也是我寫的；上面沒
    寫要贈送的額度，是因為準備將前述手寫單據附在訂購單後
    面。我離職時交接給訴外人林國豐，也有告知他這輛車子的
    保險要達到2萬2000元等語（見原審卷(二)第75頁背面至76頁
    正面筆錄）。丁○○係被上訴人承辦人，對於系爭契約細節
    知之甚詳，證詞復與手寫單據之2萬2000元保險相符，應認
    上訴人主張真正。被上訴人辯稱不必附贈2萬2000元保險，
    並非可採；其提供1萬1116元保險（強制險2564元、其他保
    險8552元，2,564+8,552=11,116），顯未依債之本旨提出給
    付，揆諸前揭說明，上訴人自得拒絕受領保險額度不足之系
    爭車輛。
  (三)至於上訴人另主張兩造約定領牌日為97年6月5日一節，並未
    舉證以實其說，已有不足。況車輛訂購合約書、丁○○手寫
    單據（見原審卷(一)第7、8頁），僅記載預定提車日期為97年
    5月下旬，並無領牌日期約定；則被上訴人於97年5月30日墊
    款領取系爭車輛之7359-UE牌照，並未違反系爭契約本旨，
    故上訴人不得以此拒絕受領系爭車輛。
七、上訴人得否主張解除或撤銷系爭契約，減少價金方面：
    上訴人主張被上訴人違約，上訴人得解除契約，並撤銷遭詐
    欺之系爭契約，否則亦得請求減少價金40萬2180元等語。被
    上訴人辯稱解除契約將使系爭車輛將成為中古車，致被上訴
    人受有鉅額損失，顯失公平；且被上訴人並未施詐締約云云
    。經查：
  (一)按買賣因物有瑕疵，而出賣人依前五條之規定，應負擔保之
    責者，買受人得解除其契約或請求減少其價金。但依情形，
    解除契約顯失公平者，買受人僅得請求減少價金，民法第35
    9條定有明文。民法第359條但書所稱依情形解除契約，顯失
    公平，係謂瑕疵對於買受人所生人之損害，與解除對於出賣
    人所生之損害，有失平衡（最高法院73年度台上字第4360號
    判決意旨參照）。查系爭車輛價值達97萬9000元，兩造所爭
    執汽車保險價額僅2萬2000元，且被上訴人業已投保1萬1116
    元保險，差額僅為有1萬0884元（22,000-11,116=10,884）
    ，已如前述，是保險總額雖有減損，但其程度尚屬輕微，對
    於系爭車輛功能、舒適與安全等重要事項並無影響，參以系
    爭車輛未曾使用，但解除契約再行交易時，僅得以「中古車
    」等級轉售，將造成被上訴人蒙受重大損害；如上訴人僅因
    贈品細節而解除契約，實屬顯失公平，依前開規定，上訴人
    僅得請求減少價金。
  (二)查系爭車輛係97年5月出廠，於同年月30日領取牌照，並登
    記上訴人為車主，此為兩造所不爭，且有行車執照可稽（見
    原審卷(二)第45頁）；茲被上訴人本應於97年6月上旬交車，
    迄98年8月11日言詞辯論時時止，歷時一年二月，被上訴人
    仍未補正前開保險以交付車輛，故上訴人就折舊部分得請求
    減少價金。依據固定資產耐用年數表及折舊率表暨遞耗資產
    耗竭率表，自用小客貨車使用年限為五年；以平均法計算，
    系爭車輛應折價19萬0361元【979,000÷12*〔1+（2/12）〕
    =190,361，元以下四捨五入】。加計附贈保險差額1萬0884
    元，合計上訴人得扣減金額為20萬1245元（190,361+10,884
    =201,245），得由所付價金中依不當得利法則請求返還。至
    於上訴人主張超過19萬0361元之折舊損失、重新投保將花費
    2萬2000元，均未舉證以實其說，故非可信；又上訴人自認
    尚未檢查保險以外贈品是否合於約定（見本院卷第24頁背面
    ），則其主張贈品折舊1萬6500元、稅捐損失1萬7440元等情
    ，均非可採。上訴人復未證明因保險問題而受有10萬元交通
    費損失，故此部分請求亦非可取。
  (三)又按因被詐欺或被脅迫而為意思表示者，表意人得撤銷其意
    思表示，民法第92條第1項前段定有明文。民事法上所謂詐
    欺者，係謂欲相對人陷於錯誤，故意示以不實之事，令其因
    錯誤而為意思之表示（最高法院18年度上字第371判例意旨
    參照）。查上訴人固主張遭被上訴人詐欺而簽訂系爭契約，
    然上訴人所述內容純屬被上訴人履行契約問題，迄未說明如
    何被施詐致締約，而證人丁○○所述簽約情形亦與上訴人主
    張相符，是上訴人主張受詐欺而締約，遂撤銷買賣契約並依
    不當得利索還價金，洵非可取。
八、綜上所述，被上訴人於97年6月6日交付系爭車輛時，附贈保
    險未達2萬2000元，迄98年8月11日言詞辯論時仍未補正，上
    訴人得拒收系爭車輛；由於解除契約顯失公平，故上訴人得
    請求減少價金20萬1245元（汽車折舊19萬0361元、保險差額
    1萬0884元），並依不當得利法則請求返還；其餘減少價金
    請求，並非可採。兩造並未約定領牌日期，上訴人無從以此
    為由解除或撤銷契約。從而，上訴人依據解除契約返還請求
    權，撤銷契約之不當得利返還請求權，訴請被上訴人給付上
    訴人97萬9000元，及自97年6月5日起至清償日止，按年息5%
    計算之利息，為無理由，應予駁回。是則原審依此駁回其訴
    ，經核並無違誤，上訴意旨指摘原判決不當，求予廢棄改判
    ，為無理由，應予駁回。又上訴人於本院追加減少價金請求
    權並依不當得利法則，請求被上訴人給付20萬1245元，及自
    起訴狀繕本送達翌日起（即97年9月6日）至清償日止按年息
    百分之五計算之利息，為有理由，應予准許；逾此範圍之追
    加請求，為無理由，應予駁回。
九、至被上訴人於言詞辯論終結後始提出辯論意旨狀，依民事訴
    訟法第222條第1項不得採為判決基礎，附此說明。本件為判
    決基礎之事證已明，兩造其餘主張、陳述及所提證據，經審
    酌後，認均與本件結論無礙，不再一一論列，併予敘明。
十、據上論結，本件上訴為無理由，追加之訴為一部有理由，一
    部無理由，爰判決如主文。
中    華    民    國    98    年    9     月    1     日
                    民事第十七庭
                        審判長法  官  藍文祥
                              法  官  陳麗芬
                              法  官  吳燁山
正本係照原本作成。
不得上訴。
中    華    民    國    98    年    9     月    2     日
                              書記官  于  誠


司法院資訊處製作；財團法人民間司法改革基金會備份。
